臺灣臺中地方法院刑事判決　　　　　　　94年度訴字第1733號
公　訴　人　臺灣臺中地方法院檢察署檢察官
被　　　告　乙○○
選任辯護人　陳裕文律師
被　　　告　戊○○
選任辯護人　賴銘耀律師
上列被告等因業務過失致死案件，經檢察官提起公訴（九十三年
度偵字第一八八一三號），本院判決如下：
    主    文
乙○○、戊○○均無罪。
    理    由
一、公訴意旨略以：被告乙○○係址設高雄市左營區○○○路三
    五○號十二樓之三之盛隆營造股份有限公司（下稱盛隆公司
    ）實際經營負責人，綜理盛隆公司所從事之土木、建築等工
    程承包等經營項目，被告戊○○則為盛隆公司僱用之工地主
    任，負責工地之施工管理，均係從事業務之人。緣臺灣電力
    股份有限公司（下稱臺電公司）將位於臺中縣后里鄉○○路
    之該公司后里倉儲中心新建工程交由臺塑重工股份有限公司
    （下稱臺塑公司）承攬施作，臺塑公司將該工程土木建設部
    分交由盛隆公司承造，盛隆公司為承作土建工程，乃向佳生
    砂石企業股份有限公司（下稱佳生公司）購買預拌混凝土。
    被告乙○○與戊○○本應注意勞工工作場所之自設道路，坡
    度需適當，不得有使擬行駛車輛機械滑下可能之斜度，且依
    當時情形，並無不能注意之情事，竟疏於注意，於設置三豐
    路至臺電公司后里倉儲中心新建工程施工處間之施工道路時
    ，坡度過大，致佳生公司司機陳正國於民國九十二年五月九
    日十八時許，駕駛車牌號碼五○二—ＱＳ號營業大貨車正要
    倒車進入上開工程施工處時，因車底遭鐵板卡住，陳正國將
    車輛檔速打到空檔後即下車察看，並鑽入車底欲將鐵板取出
    ，惟因陳正國停車之道路坡度過大，造成車輛瞬間往三豐路
    方向下滑，陳正國欲從車底逃出已不及，下半身遂遭該車左
    後輪碾壓，因此受有左大腿大撕裂傷併出血性休克、頭部外
    傷併腦震盪、胸部挫傷及兩側氣胸、左股骨骨折（開放性）
    腹部鈍傷併內出血等傷害，經送醫急救仍不治死亡，因認被
    告二人涉犯刑法第二百七十六條第二項業務過失致人於死罪
    嫌云云。
二、按犯罪事實應依證據認定之，無證據不得推定其犯罪事實；
    又不能證明被告犯罪者，應諭知無罪之判決，刑事訴訟法第
    一百五十四條、第三百零一條第一項分別定有明文。次按認
    定不利於被告之事實，須依積極證據，苟積極證據不足為不
    利於被告事實之認定時，即應為有利於被告之認定，更不必
    有何有利之證據；又事實之認定，應憑證據，如未能發現相
    當證據，或證據不足以證明，自不能以推測或擬制之方法，
    以為裁判之基礎，最高法院分別著有三十年上字第八一六號
    、四十年臺上字第八六號判例可資參照。
三、公訴人認被告二人涉有前開犯行，無非係以：(1)證人丙○○
    即現場目擊之盛隆公司員工於警詢、偵查中之證述及義里派
    出所員警製作之職務報告，證明肇事現場道路坡度，確實會
    造成車輛在停止狀態下滑動；(2)證人丙○○及證人即建築師
    丁○○於偵查中之證述，證明肇事現場道路，確實是盛隆公
    司所施作，用以臨時供施工車輛進入之道路之用，並非依照
    臺塑公司設計圖所施作；(3)行政院勞工委員會中區勞動檢查
    所九十二年十一月十九日勞中檢營字第○九二一○一四三五
    ○四號函，證明工地現場之卸料路線有危害車輛機械行駛，
    及本件工地現場之安全衛生維護，應係盛隆公司負責；(4)相
    驗筆錄、相驗屍體證明書、驗斷書等文書，證明陳正國死亡
    之事實；(5)被告乙○○為盛隆公司實際負責人，被告戊○○
    為盛隆公司所僱用之現場工地主任，對於工地現場道路坡度
    有使擬行使車輛機械滑下之可能時，應消除有危害車輛機械
    行駛之情況，且依當時情況本應注意，並能注意，竟疏於注
    意，未妥為設計道路坡度，造成陳正國在事故現場清除車底
    鐵板時，車輛瞬間下滑碾壓過陳正國，陳正國因而死亡，被
    告乙○○、戊○○應有過失，且與陳正國之死亡間，有相當
    因果關係等情為其所憑之論據。訊據被告二人均堅詞否認有
    何業務過失致人於死犯行，被告乙○○辯稱：伊是公司負責
    人，平常很少到公司，現場的安全應該是工地主任在負責等
    語；被告戊○○辯稱：在現場只是工地主任，現場另外有安
    全衛生人員，且替代道路是依照臺塑公司人員指示所做，且
    本件事故應是陳正國下車時只排空檔未拉手剎車所致等語。
四、按刑法上之業務過失致人於死罪，其構成要件須行為人有業
    務上之注意義務為前提，且死亡結果之發生與注意義務之違
    反具有相當因果關係，方得成立。是本件之爭點即被告二人
    是否有違反業務上之注意義務，及該注意義務之違反與陳正
    國死亡之結果，是否有相當因果關係。經查：
　(一)被告二人是否違反業務上之注意義務：
    1.本件檢察官認被告二人違反「本應注意勞工工作場所之自
      設道路，坡度需適當，不得有使擬行駛車輛機械滑下可能
      之斜度」之注意義務，惟本件事故係陳正國駕駛之前揭營
      業大貨車車底卡住鐵網架而停止，業據證人丙○○於本院
      審理時證述明確（參見本院卷第一○八頁），故非「擬行
      駛車輛」之狀態，而是「停止車輛」之狀態，且事故現場
      道路之坡度並不會使「有拉手剎車及啟動氣動式剎車」之
      前揭營業大貨車下滑等情，亦經證人甲○○即佳生公司派
      至事故現場會勘之修車技師到庭結證屬實（參見本院卷第
      一二○頁），足見前揭營業大貨車下滑之原因為陳正國於
      有坡度道路停車未拉手剎車及啟動氣動式剎車所致，實難
      因前揭營業大貨車未拉手剎車及啟動氣動式而下滑，即謂
      事故現場道路坡度設計有所不當，檢察官前開所指，並非
      妥適，是被告二人並無違反道路坡度須設置適當之注意義
      務。
    2.告訴人己○○即死者陳正國配偶於補充告訴理由狀中指稱
      ：被告二人違反之注意義務尚有車道上放置影響行車安全
      之鐵網架及未設置拉開式大門與交通引導人員云云。查證
      人甲○○於本院審理時證稱：伊依數十年之修車技師經驗
      判斷，事故車輛車底卡住鐵網架不能在道路正常行駛等語
      （參見本院卷第一一九頁），足見陳正國係因所駕駛之營
      業大貨車遭鐵網架卡住而無法行駛，其下車查看後遭碾斃
      ，故事故地點即為鐵網架所在位置，而證人丙○○於本院
      審理時證稱：發生事故的位置在工地大門內靠近警衛室附
      近等語（參見本院卷第一一○頁），是鐵網架放置地點即
      在盛隆公司所承攬之工地內甚明。被告二人雖抗辯：該工
      地有許多承包商，不應將所有責任歸由承攬土木建設之盛
      隆公司負責云云，然盛隆公司與死者所屬之佳生公司既存
      有預拌混凝土之買賣契約，此為被告二人所不否認，則盛
      隆公司對於進入工地卸料之死者，應負有注意其安全之附
      隨義務存在，蓋盛隆公司因此商業活動而獲致利益，即應
      對此活動所產生之風險加以注意，而此種注意規則並不以
      成文規定為限，故對於在工地內供料路線設置拉開式大門
      與交通引導人員，及供料路線上障礙排除，均為一般社會
      上具有良知與理智而小心謹慎之人應保持之注意規則。被
      告乙○○為盛隆公司之負責人，對於工地供料路線設置拉
      開式大門與交通引導人員，有決定權責，而被告戊○○為
      盛隆公司之現場工地主地，對於現場供料路線安全與狀況
      排除，亦有維護之責，故被告二人應對因盛隆公司與佳生
      公司間買賣契約而進入工地之死者有上開注意義務之存在
      ，被告二人卻疏未注意，即有注意義務之違反。
  (二)被告二人違反注意義務與陳正國死亡有無相當因果關係：
    1.本件死者陳正國因其所駕駛之前揭營業大貨車車底遭鐵網
      架卡住無法行駛，在車輛檔位為空檔及未拉手剎車及啟動
      氣動剎車的情況下，下車至車底查看時，車輛下滑而遭碾
      斃等情，業據證人丙○○於本院審理時證述屬實，亦有相
      驗筆錄、相驗屍體證明書、驗斷書等在卷足憑，並為公訴
      人所是認，堪信為真實。
    2.告訴人於補充告訴理由狀中指稱：若被告二人注意車道上
      放置影響行車安全之鐵網架，並設置拉開式大門與交通引
      導人員，死者陳正國就不必下車，也不會發生死亡意外云
      云。然我國實務通說所採之相當因果關係理論係認為並非
      造成結果之所有不可想像其不存在之結果條件，均為結果
      之原因，而是只有構成要件相當之條件，或結果相當之條
      件，始為具有刑法意義之原因，假如該條件在通常情況下
      ，並不一定會造成該具體結果，而結果之發生又可認為完
      全違反規則或係偏離常規，則該條件與該結果即屬不相當
      ，而不具因果關係。查被告二人均堅詞否認上開鐵網架為
      渠等所放置等語，而證人丙○○於本院審理時證稱：伊是
      後來聽不認識的人講有鐵網架放在坑洞上，伊並沒有親眼
      所見等語（參見本院卷第一一三、一一七頁），證人丙○○即非親見親聞係被告二人將鐵網架放在坑洞上，即難為
      被告二人不利之認定；又證人甲○○證稱：駕駛下車後要
      把手剎車及空氣剎車拉起來，才是標準動作等語（參見本
      院卷第一一九頁），故被告二人雖疏未注意有鐵網架置於
      道路，及疏未設置拉開式大門與交通引導人員，然依一般
      具有良知與理性而小心謹慎之人，亦無法預見陳正國會在
      有坡度道路停車時未依標準程序拉起手剎車及啟動氣動式
      剎車就至車底排除障礙，陳正國所為顯係超出一般生活經
      驗所認識範圍之外，是告訴人所指鐵網架置於道路、未設
      置置拉開式大門與交通引導人員之注意義務（條件），與
      死者陳正國之死亡（結果）間，該條件一般並未能造成營
      業大貨車駕駛死亡結果，且陳正國死亡結果可認為係其在
      有坡度道路停車時未拉手剎車及啟動氣動式剎車就至車底
      排除礙之偏離常規行為，條件與結果並不相當，而無刑法
      上之相當因果關係存在。至告訴人指稱：若被告二人有做
      到為上開注意義務，死者陳正國就不必下車，也不會發生
      死亡意外云云，此種單純事實上因果論述，在刑法理論上
      稱之為條件理論，因會過度擴張結果歸責之範圍，已為我
      國學說及實務所不採用，附此敘明。
五、綜上所述，本件尚乏積極證據足資證明被告二人確有業務過
    失致人於死犯行，揆諸前揭條文及判例意旨，尚難僅憑推測
    或擬制之方法，即遽為被告二人有罪之論斷。此外，本院復
    查無其他積極證據足資認定被告二人對於陳正國死亡結果有
    其他注意義務之違反及相當因果關係之存在，被告二人之犯
    罪既屬不能證明，爰依首揭規定，應諭知被告二人無罪之判
    決。
據上論斷，應依刑事訴訟法第三百零一條第一項，判決如主文。
中　　華　　民　　國　　94　　年　　11　　月　　2 　　日
                  刑事第十三庭  審判長法  官  陳慧珊
                                      法  官  李秋娟
                                      法  官  黃裕仁
上正本證明與原本無異。
如不服本判決，應於送達後十日內向本院提出上訴狀（須附繕
本），上訴於臺灣高等法院臺中分院。
                                　　　書記官  楊慶亮
中　　華　　民　　國　　94　　年　　11　　月　　2 　　日
